【裁判字號】    97,訴,963
【裁判日期】    980116
【裁判案由】    強盜等
【裁判全文】
臺灣高雄地方法院刑事判決               97年度訴字第963號
公  訴  人  臺灣高雄地方法院檢察署檢察官
被      告  辛○○
            丙○○
            乙○○
            丁○○
共      同
選任辯護人  壬○○律師
上列被告等因強盜等案件，經檢察官提起公訴（96年度偵字第
30812 號），本院判決如下：
    主  文
辛○○共同犯剝奪他人行動自由罪，處有期徒刑壹年，減為有期
徒刑陸月，如易科罰金，以銀元參佰元即新臺幣玖佰元折算壹日
。
丙○○、乙○○、丁○○共同犯剝奪他人行動自由罪，各處有期
徒刑陸月，如易科罰金，均以銀元參佰元即新臺幣玖佰元折算壹
日，各減為有期徒刑參月，如易科罰金，均以銀元參佰元即新臺
幣玖佰元折算壹日。
辛○○、丙○○、乙○○、丁○○其餘被訴於民國九十五年七月
七日剝奪他人行動自由部分均無罪。
    事  實
一、辛○○因己○○、甲○○積欠其職棒簽賭之債務，竟與丙○○、乙○○、丁○○及真實姓名年籍不詳、綽號「阿德」之
    成年人，共同基於剝奪他人行動自由之犯意聯絡，於民國95
    年4 月13日22時許，分乘2 部自小客車，共同前往高雄縣梓
    官鄉○○○路218 巷10號己○○住處附近尋找己○○、甲○○，適見甲○○騎乘機車搭載己○○正欲離去，乃趨車追趕
    ，在高雄縣梓官鄉○○○路附近產業道路始擋住己○○、甲○○去路，由辛○○、丁○○下車徒手毆打甲○○，並將之
    強押上車，另丙○○亦將一旁之己○○強押上車，以此強暴
    、脅迫之方式，剝奪己○○、甲○○之行動自由，辛○○、
    「阿德」復於車上毆打甲○○，辛○○並出言恫稱：「山上
    有挖2 個洞，若不還錢要將2 人埋起來」等語，迫使己○○
    將其所申設第一銀行梓本分行帳號00000000000 號及梓官蚵
    子寮郵局帳號000000000000 00000號帳戶提款卡交付辛○○
    ，並告知提款卡密碼，辛○○乃將上開梓官蚵子寮郵局帳戶
    提款卡交付丁○○，由丁○○於同日23時4 分許至高雄市楠
    梓區楠梓郵局自動提款機提款10萬元。繼之丙○○、「阿德
    」等人押載己○○，辛○○、丁○○等人押載甲○○，分乘
    2 部車，先後前往屏東市紫羅蘭汽車賓館，分別將甲○○、
    己○○帶往2 個房間，辛○○向己○○恫嚇稱：若不開立本
    票，不會讓其回家等語，並扣留其汽車駕駛執照，「阿德」
    亦向己○○恫稱：若不簽發本票，要將己○○及甲○○帶到
    日本去賣等語，使己○○心生畏懼，遂簽發金額為400 萬元
    之本票1 紙，惟渠等仍未善罷干休，持續將甲○○、己○○
    留置於上開賓館內，至翌（14）日8 時許後，辛○○等人將
    甲○○載至臺南縣佳里鎮某照相館拍照，再帶往臺南縣七股
    鄉戶政事務所辦理身分證補發，之後始將其載回臺南縣七股
    鄉龍山村龍山220 號之3 住處附近，惟因廟會阻擋去路，而
    將甲○○載往高雄市○○區○○路釋放，在此之前之同年月
    14日凌晨，辛○○又持己○○上開梓官蚵子寮郵局提款卡，
    在屏東縣新園郵局提領10萬元；另丙○○、丁○○及「阿德
    」等人則於同年月14日8 時許押載己○○，先回己○○上址
    住處拿取存摺，再前往高雄縣梓官鄉蚵子寮郵局，提領70萬
    8000元交付「阿德」後，丙○○等人始將己○○釋放。嗣後
    甲○○未依約付款，辛○○以電話通知己○○匯款，己○○
    乃先後於95年4 月20日、24日及5 月19日，分別匯款3 萬元
    、2 萬元及10萬元至辛○○所申設之屏東縣崁頂郵局帳號00
    000000000000號帳戶，甲○○亦於同年6 月20日13時許，在
    高雄市○○路前交付辛○○現金7 萬元。嗣因辛○○、丙○○、乙○○、丁○○於95年7 月7 日至己○○上址住處催討
    債務，經己○○之父報警，始查悉上情。
二、案經己○○、甲○○訴由內政部警政署刑事警察局移送臺灣
    高雄地方法院檢察署檢察官偵查起訴。
    理  由
壹、證據能力方面：
一、證人即告訴人己○○、甲○○警詢時陳述之證據能力：
    按被告以外之人於審判外之言詞或書面陳述，除法律有規定
    者外，不得作為證據，刑事訴訟法第159 條第1 項定有明文
    。查證人即告訴人己○○、甲○○係被告辛○○、丙○○、
    乙○○、丁○○以外之人，渠等於警詢之陳述，係被告以外
    之人於審判外之言詞陳述，依刑事訴訟法第159 條第1 項規
    定，原則上無證據能力，且證人己○○、甲○○於警詢時之
    陳述，核與渠等於本院審理時證述之情節大致相符，亦查無
    刑事訴訟法第159 條之3 所定各款情形，被告於本院準備程
    序復否認上開證據方法之證據能力（本院審訴字卷第48頁）
    ，依上開說明，應認證人己○○、甲○○於警詢時之陳述，
    均無證據能力。
二、臺灣臺南少年觀護所少年健康檢查表之證據能力：
    依刑事訴訟法第159 條之4 第1 款規定，除同法第159 條之
    1 、之2 、之3 之情形外，除顯有不可信之情況外，公務員
    職務上製作之紀錄文書、證明文書亦得為證據。此係因公務
    員職務上製作之紀錄文書或證明文書，係公務員依職權所為
    ，與其責任、信譽攸關，若有錯誤、虛偽，公務員可能因此
    擔負刑事及行政責任，且該等文書經常處於可能受公開檢查
    之狀態，其正確性及真實之保障極高，是除非有顯不可信之
    情況外，上開公務文書或業務文書應均具有證據能力。本件
    告訴人甲○○於95年7 月10日在臺灣臺南少年觀護所之少年
    健康檢查表，係該管公務員本於職務上應作之文書，亦查無
    顯不可信之情況，上開文書應具有證據能力。
貳、實體方面：
一、有罪部分：
  (一)訊據被告4 人固不否認於95年4 月13日22時許，共同搭乘自
    小客車前往高雄縣梓官鄉○○○路218 巷10號己○○住處附
    近，適見甲○○騎乘機車搭載己○○正欲離去，乃趨車追趕
    ，至高雄縣梓官鄉○○○路附近產業道路，始擋住其去路，
    己○○將其所申設第一銀行梓本分行帳號00000000000 號及
    梓官蚵子寮郵局帳號00000000000000000 號帳戶提款卡交付
    被告辛○○，並告知提款卡密碼，被告辛○○乃將上開梓官
    蚵子寮郵局帳戶提款卡交付被告丁○○，由被告丁○○於同
    日至高雄市楠梓區楠梓郵局自動提款機提款10萬元，被告辛○○則於95年4 月14日持己○○上開梓官蚵子寮郵局提款卡
    ，至屏東縣新園郵局提領10萬元；另己○○於95年4 月13日
    簽發面額400 萬元本票1 紙予被告辛○○，並同時交付其行
    車執照予被告辛○○收執，嗣於95年4 月14日己○○亦自其
    上開郵局帳戶合計提領70萬8000元輾轉交與被告辛○○，嗣
    因被告辛○○向己○○催款，己○○又先後於95年4 月20日
    、24日及5 月19日，分別匯款3 萬元、2 萬元及10萬元至被
    告辛○○所申設之屏東縣崁頂郵局帳號00000000000000號帳
    戶，甲○○亦於同年6 月20日13時許，在高雄市○○路前交
    付被告辛○○現金7 萬元之事實，惟均矢口否認有何剝奪他
    人行動自由犯行，被告辛○○辯稱：95年4 月13日伊等未毆
    打甲○○，未強押甲○○、己○○，是己○○說欠錢還錢，
    自己拿出提款卡給伊，並告訴伊密碼，叫伊自己去領錢，當
    天是在麥當勞外面椅子處簽本票，伊不知道路名，只有己○○簽1 張本票給伊，簽完本票後己○○、甲○○即離開，隔
    天（14日）伊未帶甲○○去照相云云。被告丙○○辯稱：95
    年4 月13日是被告辛○○說「阿文」欠他錢，叫伊開車載他
    過去，伊等在車上叫她們下車，因她們騎機車準備要跑掉，
    故伊將車開到機車道擋住她們的去路，她們說在那邊談不好
    看，就帶伊等到楠梓的咖啡店或麥當勞談，當時只有被告辛○○下車跟她們談，伊不知道己○○為何給辛○○提款卡，
    沒有看到己○○簽本票，不知道甲○○當天有無簽本票，伊
    等隔天未到臺南，隔天是跟文文約好在梓官的郵局云云，被
    告乙○○辯稱：95年4 月13日伊等開車攔下己○○、甲○○
    ，她們說欠錢還錢，伊未打她們或恐嚇她們，後來到麥當勞
    外面由被告辛○○與她們談，伊不清楚他們講的內容，亦不
    清楚己○○有簽400 萬元本票，之後即直接回去，伊隔天未
    到臺南七股云云；被告丁○○辯稱：95年4 月13日伊等開車
    ，己○○、甲○○機車騎很快，她們自己跌倒後沒有再跑，
    只有說欠錢還錢，伊等未抓住他們，後來伊等有到麥當勞前
    面談話，伊不知他們講話之內容，亦不知當天己○○有簽40
    0 萬元本票，之後伊等就回去了，隔天伊未至臺南縣，亦不
    知己○○有到郵局提領70萬8000元云云。
  (二)經查：
  1.上開犯罪事實，業據證人即告訴人己○○、甲○○於偵查及
    本院證述在卷（偵查卷第5 至8 頁、本院卷第82至113 頁）
    ，並有告訴人己○○之梓官蚵子寮郵局00000000000000號帳
    戶存摺封面及內頁交易明細各1 紙（警卷第57、58頁）、票
    號：363175、發票人：己○○、發票日：95年4 月13日、金
    額為400 萬元之本票影本1 紙（警卷30頁），95年4 月13日
    提款機前錄影畫面、95年4 月14日屏東新園郵局提款影像畫
    面各1 紙（警卷第5 、45頁）、己○○存入帳戶000000-000
    0000 -0 號存款明細（儲戶收執聯）影本3 紙及被告丁○○
    之0000 000000 號行動電話95年4 月13日至95年4 月14日雙
    向通聯記錄1 份（警卷第74至76頁）在卷為憑。
  2.關於被告等人是否有強押告訴人2 人至屏東縣紫羅蘭汽車旅
    館：
    被告辛○○於本院供稱：己○○、甲○○職棒簽賭輸很多錢
    ，伊亦輸很多錢，對方有找小弟跟伊要，伊先跟別人借錢幫
    她們還錢，她們2 人就躲，累積下來，她們總共輸400 多萬
    元，伊原本不知道告訴人2 人住處，伊問2 、3 個月才問到
    己○○的家，95年4 月13日是第1 次去，當天看到她們時，
    她們有跑，伊等開車子追她們，她們就自己騎車摔倒，摔倒
    以後她們還是想要跑掉，後來她們沒有跑掉，是因為伊等就
    下車，伊把她們拉住；伊因怕己○○又跑了，故將她汽車駕
    駛執照取走等語（本院卷第155 至156 、158 頁），於偵查
    中檢察官訊問被告辛○○「為何己○○不要自己去提款而是
    要把提款卡給你？」，被告辛○○供稱：因為伊怕她跑走，
    就請丁○○先去領10萬元，之後又到另一位朋友那邊再領10
    萬元等語（偵查卷第23頁），顯見告訴人己○○、甲○○並
    非自願留下與被告辛○○等人處理債務問題，而被告辛○○
    為確保能自己○○、甲○○處獲得還款，則一再採取措施防
    止告訴人己○○、甲○○逃跑。其次，依卷內被告丁○○持
    用之00000000 00 號行動電話之雙向通聯記錄記載，被告丁○○95年4 月13日22時23分21秒通話之基地台位置在高雄縣
    梓官鄉○○村○○○路23巷43號2 樓，22時23分59秒至23時
    01分01秒通話之基地台位置在高雄縣梓官鄉○○○路22號4
    樓屋頂、高雄縣梓官鄉○○村○○○路23巷43號2 樓、高雄
    縣梓官鄉○○路105 號3 樓，同日23時39分30秒通話之基地
    台位置在屏東縣萬丹鄉○○路548 號4 樓屋頂，同日23時40
    分46秒通話之基地台位置在屏東縣新園鄉○○○段143-3 地
    號上，95年4 月14日0 時9 分41秒通話之基地台位置在屏東
    縣枋寮鄉地○村○○路○ 段429 號4 樓屋頂，同日0 時12分
    56秒通話之基地台位置在屏東縣枋寮鄉○○○段230 之1 地
    號，同日2 時48分50秒至同日7 時42分40秒通話之基地台位
    置均在屏東縣枋寮鄉地○村○○路○ 段429 號4 樓屋頂（警
    卷第74至76頁），與證人即告訴人己○○、甲○○於偵查及
    本院證述在高雄縣梓官鄉○○○路附近產業道路遭被告4 人
    及「阿德」男子強押上車後，載至屏東某處紫羅蘭汽車旅館
    等語情形相符，則證人即告訴人己○○、甲○○於偵查及本
    院證述遭到被告4 人與「阿德」聯手毆打，並將其2 人強押
    上車載至屏東縣紫羅蘭汽車旅館，剝奪己○○、甲○○之行
    動自由，並以言詞恐嚇、脅迫告訴人己○○、甲○○還款，
    以此強暴、脅迫方式使告訴人己○○將其申設之第一銀行梓
    本分行及梓官蚵子寮郵局提款卡交付予被告辛○○，及告知
    提款卡密碼，使被告丁○○、辛○○得以先後各提領10萬元
    ，並迫使告訴人己○○簽發400 萬元本票1 紙，及於95年4
    月14日前往高雄縣梓官鄉蚵子寮郵局提領70萬8 千元交付予
    「阿德」等情，即非無據。被告4 人於本院辯稱：95年4 月
    13日當天，渠等是與告訴人己○○、甲○○至麥當勞談，未
    強押己○○、甲○○至屏東縣紫羅蘭汽車旅館云云，委無足
    採。
  3.關於被告辛○○、丙○○有無強押告訴人甲○○至臺南縣佳
    里鎮拍照，並至臺南縣七股鄉戶政事務所辦理身分證補發部
    分：
    證人甲○○於偵查及本院均證稱：95年4 月14日離開紫羅蘭
    汽車旅館之後，被告辛○○要伊之身分證字號及生日，因為
    當時他不知道伊之真實姓名，伊不知道他打電話給誰，查伊
    之身分證字號及生日，他要求伊要寫對的身分證字號及生日
    給他，不然伊就死定了；之後回到臺南佳里鎮先拍照，之後
    到臺南縣七股戶政事務所辦理身分證補發，補發身分證要過
    幾天才能拿到，所以他們就帶伊回家，因為他們要知道伊家
    住哪裡，因為剛好遇到廟會，沒有辦法過去所以他們就帶伊
    回到高雄市○○區○○路等語（偵查卷第6 至7 頁、本院卷
    第112 頁），已證述被告辛○○強押其至臺南縣七股鄉戶政
    事務所辦理身分證補發之原因及經過，佐以被告辛○○於本
    院供稱：當天伊有問甲○○家住哪裡，她告訴伊住臺南，當
    天沒有把甲○○的證件拿起來，因為甲○○身上沒有證件，
    因為她告訴伊她家住臺南，伊要她證件拿給伊核對，結果她
    說她身上沒有帶證件等語（本院卷第159 頁），如前所述，
    被告辛○○因怕告訴人己○○跑走，而取走告訴人己○○之
    汽車駕駛執照，復要求告訴人甲○○拿出證件以核對其基本
    資料，而證人己○○於本院證稱：原本伊不知道甲○○之真
    實姓名，伊只知道她叫「阿文」，伊是被被告等人押至紫羅
    蘭汽車旅館時，始聽被告等人說阿文的本名是甲○○，當時
    甲○○說他們講的是假的，所以伊不確定她真實的名字等語
    （本院卷第102 頁），證人甲○○於本院證稱：己○○認識
    伊時不知道伊叫甲○○，是伊被辛○○押走之後她才知道，
    她之前都叫伊阿文等語（本院卷第122 頁），衡情告訴人甲○○與己○○是好朋友關係，在本案之前，甲○○對己○○
    尚且未告知真實姓名，則對被告辛○○等人應亦不會告知其
    真實姓名及基本資料，而被告辛○○為確保能對告訴人己○○、甲○○索討債務，其既知拿取告訴人己○○之汽車駕駛
    執照，自亦會要求拿取告訴人甲○○之身分證件，則證人甲○○上開證述應屬可信。被告辛○○辯稱未強押甲○○至臺
    南縣七股鄉戶政事務所辦理身分證補發云云，應屬卸責之詞
    ，不足採信。
  4.關於共犯人數部分：
    證人即告訴人己○○固於本院證稱：當天到場有10餘人等語
    （本院卷第85頁），惟證人己○○於本院證述：被告他們有
    2 台車子將伊等圍住等語（本院卷第82 頁） ，證人即告訴
    人甲○○於偵查中及本院均證稱：95年4 月13日當天被告辛○○等人向伊等討債，他們駕駛2 部車子，將伊及己○○追
    到小路，伊等跌倒在地，被告辛○○、丁○○有毆打伊，之
    後將伊等強押上車，在車上被告辛○○、還有1 位叫「阿德
    」徒手毆打伊等語（偵查卷第5 至6 頁、本院卷第106 頁）
    ，而證人即共同被告丁○○於偵查中亦證稱：95年4 月13日
    當天，辛○○、李承俊、乙○○及伊去找甲○○、己○○討
    債，伊等開2 台車前往等語（偵查卷第19頁），則當天被告
    等人應係駕駛2 部自小客車去找告訴人甲○○、己○○，而
    通常1 部自小客車連同駕駛及乘客共5 人，被告等人駕駛2
    部自小客車，既有座位可強押告訴人己○○、甲○○2 人上
    車，可知被告等人當天夥同向告訴人己○○、甲○○催討債
    務之人數應未達10餘人。又證人即告訴人己○○於本院證述
    ：在車上時，是「阿德」在外面搖下車窗打甲○○；到紫羅
    蘭汽車旅館之後，被告辛○○叫伊簽本票，是「阿德」說伊
    不簽，要把伊及甲○○帶到日本去賣；是「阿德」押伊到郵
    局領錢等語（本院卷第87至88、99、10 1頁），證人甲○○
    於本院證稱：伊被押上車後，是被告辛○○打伊，還有1 位
    叫「阿德」也是在車上打伊等語（本院卷第106 頁），均具
    體證述綽號「阿德」之人有參與本案犯行，足見綽號「阿德
    」之人，亦為本案之共犯。被告4 人辯稱：95年4 月13日當
    天只有渠等4 人開1 部車去找己○○、甲○○云云，應係迴
    護「阿德」之詞，不足採信。
  (四)刑法上之強盜罪，以有為自己或第三人不法所有之意圖為構
    成要件之一，若劫取財物係基於他種原因或目的，而非出於
    不法所有之意思者，縱其行為違法，除依其行為評價而論以
    相當之罪名外，不得以強盜罪論擬。查被告辛○○於本院供
    稱：己○○、甲○○有叫伊幫她們簽職棒，每次要職棒簽賭
    ，都是甲○○打電話跟伊聯絡，如果輸錢匯錢都是己○○打
    電話給伊，她們2 個人都有玩，職棒簽賭輸的錢匯到伊戶頭
    ，伊再轉給上面的人，贏的錢伊會匯給她們，伊叫伊前女友
    陳勻倫幫伊匯到己○○的帳戶，後來伊與她們債務關係沒有
    清楚，她們輸很多錢，伊也輸很多錢，對方有找小弟向伊要
    錢，伊就先向別人借錢幫她們還錢，她們2 人就躲，她們總
    共輸4 百多萬元，連續輸很多次，加起來是4 百多萬元等語
    （本院卷第154 至155 頁頁），證人己○○於本院證稱：有
    一叫陳勻倫之人自94年10月底開始一直匯款到伊高雄三信右
    昌帳戶及第一銀行梓本分行之帳戶，是甲○○玩職棒簽賭時
    開始匯錢，因甲○○說她沒有存摺，叫伊存摺借她，伊再領
    錢給她，甲○○簽職棒有時會跟伊借電腦，有時她自己跑去
    打電話，甲○○說會有錢匯到伊帳戶支付簽職棒的錢，甲○○告訴伊陳勻倫名義匯到伊帳戶的錢是她簽職棒贏的錢，辛○○說伊欠他錢，是因甲○○有欠他錢，他認為伊包庇甲○○等語（本院卷第93至95、97、98頁），證人甲○○於本院
    證稱：本案發生時，伊與被告辛○○還有債務糾紛；陳勻倫
    匯400 多萬元到己○○之帳戶，都是被告辛○○叫她匯錢，
    是職棒簽賭贏的錢，伊向被告辛○○簽賭，伊一開始拿己○○的錢去簽賭職棒，後來贏錢，就開始拿贏的錢去玩，贏回
    來的錢伊與己○○一起使用，陳勻倫匯款給己○○的帳戶是
    伊提供給被告辛○○，伊只告訴他匯到己○○的帳戶，未告
    訴他伊是借用己○○的帳戶，辛○○知道伊跟己○○是好朋
    友等語（本院卷第113 、116 、117 至122 頁），佐以被告
    辛○○委託陳勻倫陸續匯款至高雄三信右昌分行0000000000
    0000號帳戶及第一銀行梓本分行00000000000 號帳戶之金額
    共計413 萬6050元，有被告辛○○提出之匯款單影本24紙在
    卷為憑（警卷第6 至26頁），則告訴人甲○○既未告知被告
    辛○○其與告訴人己○○內部間帳戶與金錢如何區分，且指
    示被告辛○○將職棒簽賭之款項匯入告訴人己○○之帳戶，
    是以，被告辛○○辯稱：己○○、甲○○均有參與職棒簽賭
    ，伊與她們2 人有債務關係等語，應屬可採。堪認被告辛○○主觀上認知告訴人己○○、甲○○均有欠其賭債，其向告
    訴人己○○催討債務，被告丙○○、乙○○、丁○○辯稱：
    係幫忙被告辛○○向告訴人己○○催討債務，渠等於主觀上
    並無為自己或他人不法所有之意圖等語，非不可採。則被告
    4 人與綽號「阿德」之人等以強暴手段押走告訴人己○○、
    甲○○，要求其2 人還債，其目的既係在索討賭債，雖賭債
    為自然債務，並無請求權，惟究難認被告等主觀上有不法所
    有之意圖，應不成立強盜罪，惟被告等既以強暴手段妨害己○○、甲○○之自由，對被害人應構成刑法第302 條第1項
    之以非法方法剝奪人之行動自由罪。
  (五)查被告4 人行為後，94年2 月2 日公布修正之刑法部分條文
    ，業於95年7 月1 日施行，修正後即現行刑法第2 條第1 項
    規定：「行為後法律有變更者，適用行為時之法律，但行為
    後之法律有利於行為人者，適用最有利於行為人之法律。」
    上開規定係規範行為後法律變更所生新舊法律比較適用之準
    據法，本身尚無比較新舊法之問題，應一律適用裁判時即修
    正後刑法第2 條規定以決定適用之刑罰法律，合先敘明。而
    有關新舊法之比較，應就罪刑有關之共犯、連續犯、牽連犯
    加重等暨其他法定加減原因（如身分加減）與加減例等一切
    情形，綜其全部罪刑之結果而為比較（最高法院95年度第8
    次刑事庭會議決議參照）。經查：
  1.刑法第302 條第1 項剝奪他人行動自由罪雖未修正，然其法
    定刑含罰金部分。修正後之刑法施行法增訂第1 條之1 規定
    ：「中華民國94年1 月7 日刑法修正施行後，刑法分則編所
    定罰金之貨幣單位為新臺幣。94年1 月7 日刑法修正時，刑
    法分則編未修正之條文定有罰金者，自94年1 月7 日刑法修
    正施行後，就其所定數額提高為30倍。但72年6 月26至94年
    1 月7 日新增或修正之條文，就其所定數額提高為3 倍」，
    另刑法第33條第5 款修正為：「主刑之種類如下：五、罰金
    ：新臺幣1 千元以上，以百元計算之」；而依被告行為時之
    刑罰法律，罰金係以銀元為單位，並依罰金罰鍰提高標準條
    例第1 條前段規定之提高倍數10倍及修正前刑法第33條第5
    款規定之罰金最低額1 元計算；是比較修正前、後之法律規
    定，罰金最高額經換算後之結果並無二致，惟就罰金最低額
    部分，依新法規定為新臺幣1 千元；依舊法規定則為銀元1
    元（即新台幣3 元）。因此，比較上述修正前、後之刑罰法
    律，自以行為時關於科處罰金刑之法律較有利於被告。
  2.修正後刑法第28條關於成立共同正犯之標準，將原來共同正
    犯之共同「實施」犯罪，改為共同「實行」犯罪，剔除完全
    未參與犯罪相關行為之「實行」的「陰謀共同正犯」及「預
    備共同正犯」，本案被告4 人所涉剝奪他人行動自由犯行無
    論依新舊法，均成立共同正犯，即無有利或不利之情形，於
    刑法修正施行後法院為裁判時，本無庸為新、舊法之比較。
    然個案如有其他應依刑法第2 條第1 項之規定為新、舊法之
    比較情形時，依綜其全部罪刑之結果而為比較後，整體適用
    法律。
  3.按修正前刑法第41條第1 項前段規定：「犯最重本刑為5 年
    以下有期徒刑以下之刑之罪，而受6 個月以下有期徒刑或拘
    役之宣告，因身體、教育、職業、家庭之關係或其他正當事
    由，執行顯有困難者，得以1 元以上3 元以下折算1 日，易
    科罰金。」，又易科罰金折算標準，依修正前罰金罰鍰提高
    標準條例第2 條前段規定（現已刪除），就其原定數額提高
    為1 百倍折算1 日，即以銀元3 百元（即新臺幣9 百元）折
    算為1 日。惟現行刑法第41條第1 項前段則規定：「犯最重
    本刑為5 年以下有期徒刑以下之刑之罪，而受6 個月以下有
    期徒刑或拘役之宣告者，得以新臺幣1 千元、2 千元或3 千
    元折算1 日，易科罰金。」，比較修正前後之易科罰金折算
    標準，以修正前刑法之規定，較有利於被告。
  4.綜合以上整體比較之結果，以修正前刑法較有利於被告，依
    刑法第2 條第1 項前段規定，此部分應整體適用修正前之刑
    法處斷。
  (六)核被告辛○○、丙○○、乙○○、丁○○所為，均係犯刑法
    第302 條第1 項之剝奪他人行動自由罪。公訴人認被告4 人
    對告訴人己○○所為係犯刑法第328 條第1 項強盜罪云云，
    惟如前所述，被告辛○○主觀上認為本件告訴人己○○係與
    甲○○一起簽賭職棒，與其有債務糾紛，被告丙○○、乙○○、丁○○主觀上認為係與被告辛○○一起去討債，被告4
    人主觀上均無不法所有意圖，則被告4 人對告訴人己○○所
    為尚不成立強盜罪，公訴人認被告4 人此部分係犯刑法第32
    8 條第1 項強盜罪，尚有未洽，惟公訴人起訴之事實中有涉
    及對告訴人己○○、甲○○實施強暴、恐嚇、妨害自由及強
    制等行為，是本件起訴之基本社會事實相同，本院自得予以
    變更起訴法條。又本件被告4 人恐嚇告訴人甲○○、己○○
    之行為，為剝奪行動自由及使人行無義務之事之部分行為，
    不另論罪；而刑法第302 條第1 項之剝奪他人行動自由罪，
    當然包括同法第304 條之強制罪，故不另論以強制罪。公訴
    人於起訴書雖謂被告4 人對告訴人甲○○所為，係犯刑法第
    304 條強制罪云云，惟公訴人已於本院97年11月14日本院審
    理時，自行更正原起訴法條為刑法第302 條妨害自由罪（本
    院卷第79頁），本院自毋庸再變更公訴人起訴之法條。被告
    4 人之行為，侵害告訴人己○○、甲○○之身體自由法益，
    係一行為觸犯數罪名，為想像競合犯，僅論以1 罪。被告辛○○、丙○○、乙○○、丁○○與綽號「阿德」之人間，就
    前開犯行有犯意聯絡及行為分擔，為共同正犯。爰審酌被告
    辛○○之犯罪動機係因其為告訴人甲○○、己○○墊付2 人
    積欠職棒簽賭之債務，遭他人催討，竟轉而訴諸強暴、脅迫
    手段，逼迫告訴人己○○、甲○○償還賭債，惡性較重，被
    告丙○○、乙○○、丁○○係受被告辛○○邀約而共同前去
    向告訴人己○○、甲○○催討債務，其3 人惡性較被告辛○○為輕，惟被告4 人限制告訴人己○○、甲○○行動自由，
    事後猶飾詞卸責，未見悔意等一切情狀，分別量處如主文第
    1 項、第2 項所示之刑，並就被告丙○○、乙○○、丁○○
    部分各諭知易科罰金折算標準。又被告4 人犯罪時間均係在
    96 年4月24日之前，合於中華民國九十六年罪犯減刑條例之
    規定，應依該條例第2 條第1 項第3 款、第7 條規定，減其
    宣告刑二分之一，暨依同條例第9 條規定，就被告辛○○部
    分，諭知易科罰金折算標準。
二、不另為無罪諭知部分：
  (一)公訴意旨另以：被告辛○○、丙○○、乙○○、丁○○於95
    年4 月13日晚間共同將告訴人甲○○、己○○強押至屏東縣
    紫羅蘭汽車旅館後，被告辛○○出手毆打告訴人甲○○，並
    對其恐嚇稱：「也會叫己○○開400 萬元本票，若不還錢，
    會向其家人及己○○家人要到時要的不是400 萬，而是800
    萬元」等語，致告訴人甲○○心生畏懼，遂依指示簽發如數
    之本票。因認被告4 人此部分共同涉犯刑法第302 條剝奪他
    人行動自由罪嫌（起訴書原記載起訴法條為刑法第304 條，
    公訴人已於97年12月26日本院審判時更正起訴法條為刑法第
    302 條）云云。
  (二)訊據被告4 人均堅決否認涉有此部分犯行，被告辛○○辯稱
    ：伊未恐嚇甲○○也要簽本票等語，被告丙○○、乙○○、
    丁○○均辯稱：伊等不知道甲○○當天有無簽本票等語。
  (三)經查：證人即告訴人甲○○固於偵查中證稱：在旅館內，伊
    不確定伊是簽了4 張1 百萬元之本票，還是簽1 張2 百萬元
    之本票，因為辛○○說伊之前有2 個月聯絡不上，在這2 個
    月間之花費、他朋友之花費都要算在伊頭上，所以就簽比原
    來之12 0萬元債務還多之金額，伊本來不想簽，但是辛○○
    說如果不簽，就要把己○○賣到日本云云（偵查卷第6 頁）
    ，然其於本院則證稱：伊只記得在紫羅蘭汽車旅館簽發之本
    票總額400 萬元，不記得簽幾張本票，當時辛○○跟伊說他
    也會叫己○○開立1 張面額400 萬元的本票，要是伊沒有還
    錢，他會向伊家人及己○○家人要，那時要的不是400 萬元
    而是800 萬元等語（本院卷第110 頁），對於其被脅迫簽發
    本票之張數、金額及情節陳述並不一致，而此部分除告訴人
    甲○○之指訴外，並無其他證據可資佐證，尚難僅以告訴人
    甲○○有瑕疵之證述，認定被告辛○○等人有脅迫告訴人甲○○簽發400 萬元本票之事。
  (四)從而，公訴人所為舉證，尚難認被告4 人有此部分剝奪他人
    行動自由犯行，應認不能證明犯罪，因上開部分與前揭論罪
    科刑部分具有部分行為之實質上一罪關係，爰不另為無罪之
    諭知。
三、無罪部分：
  (一)公訴意旨另以：因告訴人甲○○未再繼續還款，被告辛○○
    即夥同被告丙○○、乙○○、丁○○及真實姓名年籍不詳之
    成年男子共5 、6 人，於95年7 月7 日19時30分許，前往甲○○位於高雄市○○區○○路235 號8 樓住處催討債務，共
    同基於強制之犯意聯絡，以強暴手段將告訴人甲○○強押上
    車，使告訴人甲○○為與被告辛○○等人一同至高雄市立美
    術館附近公園之無義務之事，被告辛○○等人復共同毆打告
    訴人甲○○（涉嫌傷害部分，未據告訴），旋將其載至告訴
    人己○○位於高雄縣梓官鄉上址住處。因認被告4 人共同涉
    犯刑法第302 條剝奪他人行動自由罪嫌（起訴書原記載起訴
    法條為刑法第304 條，公訴人已於97年12月26日本院審判時
    更正起訴法條為刑法第302條）云云。
  (二)按犯罪事實應依證據認定之，無證據不得認定犯罪事實；又
    不能證明被告犯罪者，應諭知無罪之判決，刑事訟訴法第15
    4 條第2 項、第301 條第1 項分別定有明文。次按刑事訴訟
    法上所謂定犯罪事實之證據，係指足以認定被告確有犯罪行
    為之積極證據而言，該項證據自須適合於被告犯罪事實之認
    定，始得作為斷罪之資料，而認定不利於被告之事實，須依
    積極證據，苟積極證據不足為不利於被告事實之認定時，即
    應為有利於被告之認定，更不必有何有利之證據（參照最高
    法院29年上字第3105號、30年上字第816 號判例）。又告訴
    人之告訴，係以使被告受刑事追訴為目的，其指訴是否與事
    實相符，仍應調查其他證據，以資審認，必被害人所述被害
    情形，無瑕疵可擊，且就其他方面調查，又與事實相符，始
    足據為有罪判決之基礎（最高法院81年度臺上字第3539號判
    決參照）。
  (三)訊據被告4 人均堅決否認涉有上開剝奪他人行動自由犯行，
    被告辛○○辯稱：95年7 月7 日晚間伊等到己○○住處時，
    己○○、甲○○均在場，伊不知甲○○另有住在高雄市○○
    路，當天伊等未帶甲○○至美術館等語；被告丙○○辯稱：
    95年7 月間因被告辛○○說己○○、甲○○又失去聯絡了，
    故伊等至己○○家找到她們，該次甲○○亦在場，伊等未去
    過文信路，因為不知道甲○○明確的地址等語；被告乙○○
    辯稱：95年7 月份是要到己○○家向她要錢，此次是伊等4
    人一起去等語；被告丁○○辯稱：伊不知95年7 月份為何又
    到己○○家，伊只是跟著一起去等語。
  (四)經查：
  1.被告4 人於95年7 月7 日晚間共同至告訴人己○○位於高雄
    縣梓官鄉上址住處催討債務之事實，業據被告4 人供承在卷
    ，核與證人即告訴人己○○於本院證稱：有一天伊父親有報
    警，那天伊有在家，當天被告辛○○帶很多人到伊家，他說
    伊欠他錢，在庭被告都有去等語（本院卷第104 頁），及證
    人即己○○之父親戊○○於本院證述：95年7 月7 日晚上被
    告4 人有進到伊家說伊女兒己○○欠他們錢，他們一直要找
    伊女兒討錢，伊想把事情交給警方處理，所以伊才向赤崁派
    出所報案等語（本院卷第125 頁）大致相符，堪信為真。
  2.證人即告訴人甲○○雖於警詢、偵查及本院均證述：95年7
    月7 日19時30分許，伊在高雄市○○路住處樓下，被被告辛○○等人找到，他們將伊強押至高雄市美術館附近公園打伊
    ，之後就將伊載至己○○家處理債務云云（警卷第63頁、偵
    查卷第7 頁、本院卷第114 頁），證人戊○○於本院亦證述
    95年7 月7 日是被告等人帶甲○○進到伊家裡云云（本院卷
    第126 頁），惟查，證人己○○於本院證稱：伊父報警當天
    ，伊有在家，在庭被告都有去，但那天他們並沒有帶甲○○
    來等語（本院卷第104 頁），則告訴人甲○○於95年7 月7
    日至己○○家中是否係遭被告4 人強押至該處，已非無疑，
    且證人甲○○因另案於95年7 月10日入臺灣臺南少年觀護所
    時進行體檢，其「自述95年7 月2 日被人用木棍打傷，頭部
    有3 處腫塊且縫合2 針，傷口已癒合，右手、右背及左肩有
    瘀青情形，已漸消退，目前仍有頭痛、左耳痛情形。」，有
    臺灣臺南少年觀護所少年健康檢查表1 紙在卷為憑（偵查卷
    第31頁），告訴人甲○○於臺灣臺南少年觀護所自述遭毆打
    成傷之時間亦非95年7 月7 日。則關於告訴人甲○○於95年
    7 月7 日遭被告等人強押至高雄市美術館附近公園毆打後，
    再強押至告訴人己○○家中乙節，除告訴人甲○○之指訴外
    ，尚無其他證據可資佐證。
  (五)從而，檢察官所為舉證，不足以證實被告4 人此部分確有剝
    奪他人行動犯行，本院復查無其他積極證據足認被告4 人有
    檢察官所指上述犯行，依前揭說明，此部分自應為被告4 人
    無罪之諭知。
據上論斷，應依刑事訴訟法第299 條第1 項前段、第300 條、第
301 條第1 項，刑法第2 條第1 項前段、第302 條第1 項、第55
條，修正前刑法第28條、第41條第1 項前段，修正前罰金罰鍰提
高標準條例第2 條，刑法施行法第1 條之1 ，中華民國九十六年
罪犯減刑條例第2 條第1 項第3 款、第7 條、第9 條，判決如主
文。
本案經檢察官庚○○到庭執行職務。
中    華    民    國    98    年    1     月    16    日
                  刑事第八庭  審判長法  官  李璧君
                                    法  官  曾仁勇
                                    法  官  曾鈴
以上正本證明與原本無異。
如不服本判決應於收受送達後10日內向本院提出上訴書狀，並應
敘述具體理由；如未敘述上訴理由者，應於上訴期間屆滿後20日
內向本院補提理由書（均須按他造當事人之人數附繕本）「切勿
逕送上級法院」。
中    華    民    國    98    年    1     月    20    日
                                   書記官   李月君
附錄本判決論罪科刑法條：
刑法第302條第1項
私行拘禁或以其他非法方法，剝奪人之行動自由者，處5 年以下
有期徒刑、拘役或300 元以下罰金。


司法院資訊處製作；財團法人民間司法改革基金會備份。
